臺灣臺北地方法院民事判決　九十二年度勞訴字第一五○號
　　原　　　告　甲○○
　　被　　　告　中興商業銀行股份有限公司
　　法定代理人　楊照
　　訴訟代理人　楊進興律師
當事人間給付退休金事件，本院於中華民國九十三年二月十二日言詞辯論終結，判決
如下：
    主      文
被告應給付原告新台幣肆佰玖拾伍萬柒仟貳佰元，及自民國九十二年八月十六日起至
清償日止，按年息百分之五計算之利息。
訴訟費用由被告負擔。
本判決於原告以新台幣壹佰陸拾伍萬貳仟元供擔保後，得假執行。如被告以新台幣肆
佰玖拾伍萬柒仟貳佰元為原告預供擔保，得免為假執行。
    事      實
甲、原告方面：
一、聲明：除假執行供擔保之金額外，如主文第一項所示。
二、陳述：原告受被告公司僱傭，嗣於民國（下同）九十二年七月一日經被告公司強
    制退休，並依被告公司工作規則第七十八之規定，核定應給付原告退休金新台幣
    （下同）四百九十五萬七千二百元。詎被告公司竟以原告於任職審理部經理期間
    ，受理授信戶環亞股份有限公司及其關係戶、授信戶台鳳股份有限公司關係戶等
    人之授信案，核有缺失並經議處在案，前述各案經評估損失金額約十四億餘元，
    原告應負連帶損害賠償責任為由，而主張抵銷，拒發前開退休金。惟原告並無被
    告公司主張之侵權行為，被告對原告亦無上述之主動債權存在，是其抵銷於法不
    合，爰提起本訴，請求被告公司如數給付前開退休金，並自訴狀繕本送達翌日起
    至清償日止之法定遲延利息。
三、證據：提出被告公司任免通知書、勞工退休辦法、關鍵性之重要授信規範（均影
    本）各一件為證。
乙、被告方面：
一、聲明：
（一）原告之訴及假執行之聲請均駁回。
（二）如受不利之判決，願供擔保請准免為宣告假執行。
二、陳述：原告係擔任被告銀行之副總經理，是其與被告間係屬委任之法律關係，並
    非僱傭關係。且查原告於任職被告公司審理部經理期間，因受理授信戶環亞股份
    有限公司及其關係戶、授信戶台鳳股份有限公司關係戶陳永村、張興兄、林峻維
    、郭穗光、沈捷卿、張錦帆、余政義、林萬福及王惠順等九人授信案，核有缺失
    並經議處二大過，前述各案經評估損失金額約十四億餘元，查原告處理委任事務
    既有過失而應負督導不週之責，依法應負損害賠償責任。被告自得主張以此與被
    告應給付之退休金互為抵銷，並經被告於九十二年七月二十四日以台北松江路郵
    局第四一九五號存證信函通知原告表示抵銷，故原告提起本訴，並無理由。
三、證據：提出行政懲處明細、存證信函、稽核報告（影本）各一件為證。
    理      由
一、原告主張伊受僱於被告公司，嗣於九十二年七月一日經被告公司核准強制退休，
    並應給付原告退休金四百九十五萬七千二百元。詎被告公司竟以原告於任職審理
    部經理期間，受理授信戶環亞股份有限公司及其關係戶、授信戶台鳳股份有限公
    司關係戶等授信案，核有缺失並經議處在案，認原告應負連帶損害賠償責任，而
    主張抵銷前開應付之退休金之事實，業據其提出被告公司出具之任免通知書、存
    證信函等件為證，並為被告公司所不爭執，應可信為真實。惟原告主張伊並無侵
    權行為，亦不應負連帶損害賠償責任，被告公司對原告並無上述函主動債權存在
    ，是被告公司之抵銷於法不合，仍應給付退休金等情，則為被告公司否認。
二、經查被告公司雖辯稱原告係經理人，與被告公司間係屬委任關係而無勞動基準法
    之適用云云。惟查原告業於九十年九月二十八日經調派為非主管之行務委員，嗣
    於九十二年七月一日始奉准強制退休，此有中興商業銀行任免通知書影本（見本
    卷第十一頁）在卷可稽，並為被告公司所不爭執，則原告於退休時自係屬一般勞
    工身分，而有勞動基準法及中興銀行勞工退休辦法之適用。是被告公司前開所辯
    ，洵無足取。
三、被告公司又辯稱原告於八十九年間受理授信戶環亞股份有限公司及其關係戶、授
    信戶台鳳股份有限公司關係戶等授信案，核有缺失並經議處在案，前述各案經評
    估損失金額約十四億餘元，足見原告應負連帶損害賠償責任，並提出行政懲處明
    細、存證信函、稽核報告（影本）各一件為證。原告雖不否認曾因處理前開案件
    時受有懲處，惟否認有過失而應負督導不週之責。經查依卷附「中興基業銀行關
    鍵性之重要授信規範」中壹、授信業務規則「四、營業單位受理人員應就客戶之
    授信申請書、徵信資料及其他相關資料先行審查，授信申請人及保證人之資格，
    並調查信用情形、授信用途、還款來源、擔保條件與本行往來情形等並斟酌本行
    資金情形認為妥適後依照營業單位授信授權準則核定或向總行申請，如認為不妥
    應予婉拒。（第二十七條）」、「五、授信之審核及其權限，應依本行「營業單
    位授信授權準則」及「總行授信審查階層審查權限準則」之規定辦理。（第三十
    一條）」，貳、總行授信案件審查權限準則「二、對營業單位經理或經理權限外
    授權及總行授信審查階層之各類授信案信．．．除另有規定者外，由上一授權階
    層人員核定，其非屬總經理權限之授權案件，由常董會（除法令規定由董會核定
    者外）核定之。（第六條）」、肆、授信案件審查程序處理要點「一、本行於受
　　理授信申請案件前，應由營業單位主管授信業務之授信人員先行洽談，並作成洽
  　談紀錄。如認為不宜承做者即予婉拒，如原則可予考慮者，即囑其正式申請，並
    詳告應填送之書件資料。（第三條）」、「二、營業單位各級授權授信人員對於
　　其授權範圍內之授信案件，應依本行「營業單位授信授權準則」及有關定，參酌
  　徵信調查意見及其他重要因素，綜合判斷授信風險，並在授信申請書「申請單位
    意見」欄位上批定准駁，批駁案件並應敘明理由。（第七條，與受信業務規則第
    二十七條貫通）」、「三、超過營業單位經理核定權限之授信案件，應由營業單
　　位依程序核轉總行審查，總行各級授信審查階層應依「總行授信審查階層審查權
  　限準則」分層級於權限內核定准駁。‧‧‧超過總經理核定權限之授信案件應先
    提請授信審議委員會審議，該委員會決議事項（或紀錄）均應呈核，並由總經理
    加註意見後簽報董事長提請常董會核定。如授信案件有迅速審理必要時，得由董
    事長先行核定，再補報常董會追認。（第八、九條）」、陸、授信業務手冊第三
    章授信作業程序、捌：財政部頒定之銀行資產評估損失準備提列及逾期放款催收
    款呆帳處理辦法「逾期放款及催收款向轉銷時，應即查明授信有無依據法令及銀
    行規章辦理，如經查明係依授信程序辦理，並依規定辦理覆審追查工作，且無違
    法失職情事者，免予追究行政責任，如有違失，由銀行依其分層負責及授權情形
    考核處分，涉及刑責者，移送檢查機關偵辦。（第十四條）」、玖、營業單位授
    信授權準則「二、營業單位經理核定授權授信，應依照授信承作程序，經徵信人
　　員、擔保（品）鑑價人員、授信經辦、主辦人員及主管授信襄、副理依職責處理
  　後，方得核定：副理以下由經理下授授權之各階層亦應經上述各級工作人員依職
    責處理後方得核定，並應於承作後即日送請單位經理核備。」、「三、其他總行
    規定應於營業單位承作後備案者，應於承作後二日內，以授權授信備案書，向總
    行報備（現行暫規定為移送中小企業信用保證基本保證案件）。（第四條）」等
    規定（見本卷第三五頁至第四十頁）內容所示，分行係面對客戶實質徵信，實際
    負責授信作業執行與授信事後管理，總行審查部則依程序規定進行授信書面審查
    。每件放款案件分行均應依上述規定處理，綜合判斷風險後，在授信申請書「申
    請單位意見」欄位上批定准駁；如超過營業單位經理核定權限，則應核轉總行。
    案經總行審查後，亦依「總行授信審查階層審查權限準則」規程序處理，並對分
    行的徵信貨料據實表達，批示強化債權保障之承作條件，再提報予最終有權決策
    階層核定，足見被告公司之授信制度係採分層負責，逐級授信制至明。準此，原
    告處理前開授信案件時，顯非其能獨力決斷，最終仍需經總經理、常董會（董事
    會）予以核定。被告公司雖云原環亞公、台鳳公司及其關係戶授信案，有關違法
    失職人員涉及刑事責任部分業經財政部函送台灣高等法院檢察署偵辦，已有三人
    被提起公訴，日前並經本院刑事判決在案，惟查原告並非該刑事案件中之被告，
    是此並不足據以證明原告有何侵害被告公司權利之行為可言。而依被告公司提出
    之獎懲通知書（見本院卷第六一頁），充其量亦僅能證明被告公司確曾依內部稽
    核作業程序認原告於八十九年間處理前開授信案時，在行政作業上應負督導不週
    之責而予以懲處之事實，然由前述被告公司之授信制度規章所示，被告公司之授
    信制度既係採分層負責，逐級授信制，原告並非能獨力核定，是此內容之行政懲
    處亦不足據以證明原告即有刑事責任或有侵權行為而應負連帶損害賠償責任。且
    按禁止扣押之債，其債務人不得主張抵銷。民法第三百三十八條定有明文。又依
    中興商業銀行勞工退休辦法第十三條規定：「請領退休金之權利不得扣押、讓與
    或提供擔保。」（見本院卷第十三頁）。況勞工退休金乃勞工長期工作後由雇主
    發給以維持退休生活之費用，故退休金請求權依其性質應不得讓與、抵銷、扣押
    或擔保，亦有行政院勞工委員會八十一年九月三十日台八十一勞動三字第三一二
    ００號函可參。足見系請領爭退休金之權利為禁止扣押之債，自亦不得為抵銷之
    標的，是被告公司逕以原告應負連帶損害賠償責任而主張抵銷系爭退休金，顯屬
    乏據。
四、從而，原告提起本訴，請求被告公司應給付原告退休金四百九十五萬七千二百元
    ，並自訴狀繕本送達翌日即九十二年八月十六日起至清償日止按年息百分之五計
    算之利息，即無不合，應予准許。
五、假執行之宣告：
    兩造陳明願供擔保請准宣告假執行或免為假執行，經核均與規定相符，爰分別酌
    定相當之擔保金額併宣告之。
六、結論：原告之訴為有理由，依民事訴訟法第七十八條、第三百九十條第二項，第
    三百九十二條，判決如主文。
中　　　華　　　民　　　國　　九十三　　年　　　三　　　月　　  四  　　日
                  　　　　　　                勞工法庭  法  官    林振芳
正本係照原本作成
如對本判決上訴，須於判決送達後廿日內向本院提出上訴狀
中　　　華　　　民　　　國　　九十三　　年　　　三　　　月　　  四  　　日
                                                        書記官    李淑芬
